臺灣板橋地方法院民事判決　　　　　　　　　 九十三年再易字第九號
　 再審原告　 乙○○
　 再審被告　 甲○○
右當事人間請求再審之訴事件，再審原告對於中華民國九十二年十一月五日本院九十
二年度簡上字第一一四號確定判決提起再審之訴，本院判決如左：
    主  文
再審之訴駁回。
再審訴訟費用由再審原告負擔。
    事實及理由
一、按「再審之訴，顯無再審理由者，得不經言詞辯論，以判決駁回之」民事訴訟法
    第五百零二條第二項定有明文。民事訴訟法第四百九十六條第一項第一款所謂適
    用法規顯有錯誤，係指確定判決所適用之法規顯然不合於法律規定，或與司法院
    現尚有效之判例及大法官會議之解釋顯然違反者，顯然影響裁判者而言，不包括
    消極的不適用法規而對於裁判顯無影響者、認定事實不當或錯誤、漏未斟酌證據
    、取捨證據失當、判決理由矛盾、判決不備理由及在學說上諸說併存致發生法律
    上見解歧異等情形在內（最高法院五十七年度台上字第一○九一號判例、六十年
    度台再字第一七○號判例、六十三年度台上字第八八○號判例、八十年度台上字
    第一三二六號判例、九十二年台上字第三二○號、九十年度台再字第二七號判決
    意旨）。按民事訴訟法第四百三十六條之七、第四百九十七條所謂「如就足影響
    於判決之重要證物，漏未斟酌者」，係指當事人在前審程序已經存在並已為證據
    聲明之證據，前審並未認為不重要而忽略證據聲明未為調查，或已為調查而未就
    調查之結果予以判斷，且須足以影響裁判結果而言。
二、再審原告主張：本院九十二年度簡上字第一一四號（以下簡稱原審）原確定判決
    有民事訴訟法第四百九十六條第一項第一款之原確定判決有適用法規顯有錯誤，
    及同第四百三十六條之七就足以影響於裁判之重要證據漏未經斟酌，提起再審之
    訴，再審審理由如下：
（一）原確定判決有適用法規錯誤之情形有：
  １、再審被告起訴係兩個聲明，一是撤銷強制執行程序，另一是請求給付之聲明，
      原審竟僅為一個聲明勝訴判決。
  ２、再審原告於原審主張本件係「和解」之法律關係，蓋調解本質上為和解，和解
      本身既有創設效力，創造二者間的法律關係，因而，二者間應為有償之雙務、
      有償之和解契約並準用買賣契約，原審竟認為承攬契約，判決不備理由，適用
      法規顯有錯誤。
  ３、依兩造調解書所載，本件係九十二年四月三十日前（非九十一年）未完成前，
      方終止契約，而九十一年四月三十日未交貨開始起算違約金，違約一年後解除
      契約（名為終止契約），上開調解書之「九十二年」，並非誤載，此觀調解書
      上另約定違約金之按日計算處罰之條款即知，倘係九十一年四月三十日即可終
      止契約，返還價金，何必於九十一年四月三十日以後按日處罰？（由按日處罰
      之規定，即知尚有一年之時間留予再審原告，一年後方可解約）。承前所述，
      雙方約定解除契約之始期，再審被告起訴時尚未屆至，再審被告解除契約之權
      利，依約定尚未發生，故再審被告主張解除不合法！第一審判決即認定再審被
      告之解除契約不合法為理由，駁回再審被告之訴，而原審逕自認定再審被告解
      除契約為合法，有判決不備理由，適用法規顯有錯誤之違法。
  ４、原審採信證人張金忠之證述，亦即系爭機器須具備刨木材厚度須達三ｍｍ之證
      言，顯然違背論理法則，然查：
（１）調解書記載「油壓行程三Ｍ，上下手轉一圈三ｍ╱ｍｍ」，張金忠之證言與調
      解書所載南轅北轍，蓋依張金忠所證述，所刨出之木材均為三ｍｍ，調解書所
      稱係轉一圈可刨薄三ｍｍ（轉二圈刨薄六ｍｍ，以此類推）。若張金忠所述實
      在，刨出木材均為三ｍｍ，顯與常情有違（市場上木板厚度豈有永久固定成三
      ｍｍ，若係木材固定厚度為三ｍｍ，只需固定刨木裝置為已足，何必「上下手
      轉」之裝置？），張金忠所述顯與調解書內容不符，
（２）張金忠於第一審時，何以隻字未提及厚度須剛好三ｍｍ？尤有進者，何以再審
      被告之起訴狀、存證信函大肆所稱種種瑕疵，卻均未提及三ｍｍ乙節？甚至前
      審中亦隻字未提？再審原告早已再三陳明此疑點，原審卻未斟酌。
（３）再審原告早已主張張金忠係再審被告經營之停車場之鐵工包商，立場偏頗，所
      言均非實在，再審被告竟於訴狀上偽稱張金忠係再審原告所推薦之人！指鹿為
      馬，即為明例。
（４）原審以證人張金忠證詞可採，乃因「．．上述陳述之經過事實，參照前述調解
      書內容所載，其中關於已付價金四十萬元及第六點特別約定：「被上訴人（即
      再審被告）如按該機械之功能製造，再審不得再藉故其他理由要求增加價金。
      」等約定文字，與證人張金忠所言情節相符，則證人張金忠之證言當與事實相
      符，而得以採信，．．．」。原審之推論依據何在？何以依調解書第六點規定
      即可認張金忠證詞可信？原審顯有違論理法則，有適用法規錯誤之違法。
  ５、再審原告於原審抗辯「．．貴院勘驗現場時距交貨已有近半年之久，且於原告
      （即再審被告）實力支配下，該機器早已失去原貌矣，此由鈞院勘查現場，機
      器破舊不堪可知。該機器既然已於原告實力支配之下，原告自應保持原狀並輕
      易啟動機器以證明伊所稱之瑕疵，然該機器卻無得運作，足見原告破壞該機器
      殆盡。易言之，原告應能使機器運作，以證明機器之瑕疵，何以原機器本得運
      作，卻已嚴重損壞？．．」等語。原審卻以「．．，系爭上訴人向被上訴人訂
      製之機器須有刨削木片之功能，已如前述，而經試車操作結果，僅能刨削出厚
      度不均勻、表面粗糙之木片之事實，亦有上訴人提出之照片附卷可稽，並經本
      院於準備程序中由受命法官檢視無誤，則系爭機器無法刨削出厚度均勻之木片
      之事實，已屬顯然，．．」等語，系爭機器於鈞院勘驗早已不能運作，原審上
      開所述，無非憑空想像，顯有違論理法則，並違反民事訴訟法第二百二十二條
      第三項之規定。
  ６、果若原審推論正確，何以系爭機器未完成前，再審被告早給付大部分款項，僅
      餘少數尾款？（顯見兩造間係屬研發，而非單純之生產），又再審原告於四月
      二十一日即交貨，再審被告遲至六月二十一日方發存證信函稱有瑕疵？更有甚
      者，再審被告從未質疑林仁安之證據品格有問題，足見林仁安證詞可採。原審
      卻以「．．而刨削木片乃系爭機器之唯一且最重要之功能，實難認為上訴人會
      於未能實際操作生產用以確定系爭機器確實可以發揮此一功能之前，即承認收
      受系爭機器，證人林仁安所稱上訴人告知被上訴人於次日可來收尾款一節，與
      常情相違，尚非可信，．．」等語，並以證人林仁安證詞不可採，有違論理法
      則，足認違反民事訴訟法第二百二十二條第三項之規定。
  ７、任何機械均有調整之必要，俾使功能為最大之效用，如何推論機械不具系爭功
      能？又再審原告於四月二十一日即交貨，再審被告竟遲至六月二十一日方發存
      證信函稱有瑕疵，離上開之五月十日有一個半月之久矣，再審被告顯怠於通知
      瑕疵。原審卻以「．．且被上訴人於九十一年四月二十一日交付系爭機器，又
      於九十一年五月十日前往調整，顯然於四月二十一日安裝之時，並不能發揮系
      爭機器所預設刨削木片之功能，而五月十日調整系爭機器，雖有啟動，卻未實
      際試刨木片，而刨削木片乃系爭機器之唯一且最重要之功能，實難認為上訴人
      會於未能實際操作生產用以確定系爭機器確實可以發揮此一功能之前，即承認
      收受系爭機器，．．．」等語，顯有適用法規錯誤之違法。
（二）原審足以影響裁判結果之重要證物漏未斟酌：
      再審原告於原審中之陳述，均足為再審之被告敗訴之判決，惟原確定判決均視
      而不見，僅就所謂Ｃ型鋼等無關緊要之處大加著墨，茲援引原審中再審原告所
      提之陳述：
  １、本件之法律關係有償之和解契約（準用買賣之規定），本件是否具所謂「瑕疵
      」按「物之出賣人對於買受人，應擔保其物依第三百七十三條之規定危險移轉
      於買受人時無滅失或減少其價值之瑕疵，亦無滅失或減少其通常效用或契約預
      定效用之瑕疵。」民法第三百五十四條第一項本文定有明文。所謂物之瑕疵，
      係指存在於物之缺點而言。必須依通常交易觀念，或當事人之約定，認為物應
      具備之價值、效用或品質而不具備者，方屬物有瑕疵。經查：
（１）本件「研發」（即發明創造），而非生產，既為研發，當非按一定標準規格製
      造，本具可塑性及不完美性，以俟日後改良，而臻精進。再審被告指稱有若干
      瑕疵云云，除無舉出具體事證以實其說外，亦與「研發」本質相違背（原型機
      本係用以再測試改良，本有不完美性），尤有進者，研發本有一定高風險，任
      何研究發明，開始之初本以失敗居多，為再審被告所顯見，如何以「不完美性
      」而遽論以瑕疵。職是，再審被告所指之瑕疵至多只是不完美，根本不符法律
      上所稱之「通常效用之瑕疵」。
（２）再審被告否認本件實係研發，然而，現市面根本沒有一台機器與之相似，倘有
      市面上有產品，再審被告只須洽購，立即使用，根本不必向再審原告訂作，並
      長期等待！
（３）再者，就契約預定效用之瑕疵而言，兩造僅約定功能係「油壓行程三Ｍ，上下
      手轉一圈三ｍ╱ｍｍ」，此觀諸調解書僅約定上開功能自明。反是，若契約有
      其他約定之效用，何以調解書上隻字未提？（本件調解多次，當無疏漏之理）
      調解書之做成，距兩造契約成立時已相當時日，再審被告自無疏於記載之理。
      由此亦可知，係再審被告因反悔拒不付款之推託之詞！
  ２、按「買受人應按物之性質，依通常程序從速檢查其所受領之物。如發見有應由
        出賣人負擔保責任之瑕疵時，應即通知出賣人。買受人怠於為前項之通知者
      ，除依通常之檢查不能發見之瑕疵外，視為承認其所受領之物。」民法第三百
      五十六條第一項、第二項分別定有明文（有償之契約準用之）。本件再審被告
      主張標的物有瑕疵，然查：
（１）再審原告於四月二十一日即交貨，再審被告竟遲至六月二十一日方發存證信函
      稱有瑕疵而逕予解約，詎未即時通知再審原告，而該瑕疵非依通常檢查不能發
      現之瑕疵，再審被告顯係怠於通知，揆諸首開法條，依法視為承認其所受領之
      物，再審被告不得主張再審原告應負物之瑕疵擔保責任。
（２）再審被告竟於九十一年八月十六日訊問時誆稱：交貨時伊有告知機器漏電云云
      ，惟存證信函卻未提及漏電？顯有矛盾之處。
（３）惟再審被告於五月間請再審原告前往調整機器時即稱一切操作正常，可於五月
      十一日收取尾款，有證人林仁安為證。顯見本件乃再審被告反悔而託辭有瑕疵
      。
  ３、按民法第三百五十九條規定：「買賣因物有瑕疵，而出賣人依前五條之規定，
      應負擔保之責者，買受人得解除其契約或請求減少其價金。但依情形，解除契
      約顯失公平者，買受人僅得請求減少價金。」（有償之委任契約易準用之）。
      系爭機器之製造既為「研發」，本有不完美性、高風險性，留俟日後逐步改良
      ，已如前述。故再審被告解除本件買賣契約，顯有違「研發」之本質，並大失
      公平及違反誠信原則，再審被告委託研發，本應負擔風險。尤有進者，本件之
      契約權行使之期限未屆至，再審被告解除契約自不合法。
（三）聲明：原確定判決不利於再審原告部分廢棄，右開廢棄部分，駁回再審被告之
      上訴。
三、經查：
（一）就再審原告主張適用法規顯有錯誤之部分：
１、再審被告起訴時聲明，一為請求撤銷本院九十一年度執字第一二九八四號強制執
    行事件，二為請求再審原告應給付再審被告新台幣四十萬元及自起訴狀繕本送達
    翌日起之法定遲延利息，惟第一審為再審被告全部敗訴之判決，再審被告僅就撤
    銷本院九十一年度執字第一二九八號強制執行程序聲明上訴（參見原審卷第十一
    頁），因此，再審被告請求再審原告給付四十萬元及其法定遲延利息部分之聲明
    ，因再審被告未上訴已告確定，從而原審僅再審被告上訴即本院九十一年度執字
    第一二九八號強制執行程序應予撤銷部分，予以審酌及裁判，核無違誤。
２、再審原告主張就本件契約應適用和解契約，而非承攬契約；或再審被告解除契約
    不合法；再審被告怠於通知瑕疵，應視為承認其所受領之物，原審竟認定再審被
    告要求再審原告於九十一年五月十日前往調整系爭機器，因此認定再審被告並未
    承認其受領之物，有判決不備理由之違法；原審採信證人張金忠之證言，不採信
    證人林仁安之證詞，原審認定系爭機器刨製木片之結果等事實，有違背論理法則
    之違法等語。惟其所指「判決不備理由之違法」，核非得對確定判決提起再審之
    訴之適法理由，此觀民事訴訟法第四百九十六條第一項各款所定之再審事由，並
    無如同法第四百六十九條第六款定有「判決不備理由或理由矛盾」之規定可知。
    且即使本件係原屬「調解」，具有和解契約之性質，惟和解依其具體之情形，原
    有「認定」性質及「創設」性質之別，其就原已明確之法律關係成立和解者，係
    屬「認定」之和解，即未變更原有訴訟標的之法律關係，僅其依原有法律關係行
    使權利時，須受和解條件之拘束而已（最高法院七十七年度第十九次民事庭會議
    決議（一）參照），是原確定判決仍適用承攬之規定，仍難認當然違背法令，又
    原調解書已載明再審原告交貨須經驗收，而原確定判決亦認定因再審原告所交之
    物未達契約所定效用，故再審被告主張未予驗收，拒付尾款為可採，則交貨驗收
    既未通過，何仍有嗣後之發現瑕疵，須即時主張之問題。至於原確定判決就瑕疵
    事實之認定，採信證人張金忠之證詞，而不認林仁安之證詞為可取，業已詳述其
    佐以其他事證，而取捨上開證據之理由，核無任何明顯違背經驗及論理之處，再
    審原告徒憑己見，任意指摘原確定判決違法，顯無可採。
（二）就再審原告主張原審有足以影響裁判之重要證物漏未斟酌之部分：
１、原審以：系爭機器是否已達於雙方契約約定之功能，證人林仁安並未目睹，又再
    審原告於九十一年五月十日前往調整系爭機器，足以推論再審原告於同年四月二
    十一日交付並安裝系爭機器時，並不能發揮系爭機器所預設之刨削木片之功能，
    又同年五月十日調整系爭機器時，雖有啟動，卻未實際刨製木片，而刨削木片乃
    系爭機器之唯一且重要之功能，實難以認定再審被告會於實際操作生產前以確定
    系爭機器確實可以發揮此一功能前，即承認收受系爭機器，因而認定證人林仁安
    證述再審被告告知再審原告於次日可收尾款一節，與常情相違，不可採信，並據
    此認定再審原告於原審抗辯再審被告怠於通知瑕疵，視為已承認受領系爭機器一
    節，並無可採。從而，原審已就證人林仁安之證詞加以斟酌，並無漏未斟酌之情
    事，此部份再審理由，自不可採。
２、再審原告主張：再審被告於九十一年六月二十一日發函予再審原告之存證信函未
    記載系爭機器有漏電，再審被告於九十一年八月十六日第一審言詞辯論時卻謊稱
    系爭機器會漏電云云。惟查，系爭契約之預期之功能為切削長度三公尺、厚度三
    公厘之木片，且削成固定長度與厚度的木材規格等情，經證人張金忠證述屬實（
    參見原審卷第四三頁九十二年七月十八日筆錄、第一審卷第九三頁九十一年十二
    月二十七日筆錄），因此，再審被告訂製系爭機器之目的在於刨製厚度三公厘且
    厚度均勻之木片，然經原審勘驗系爭機器僅能刨製厚度不均勻且表面粗糙之木片
    ，有再審被告於原審提出之照片，並經原審之受命法官檢視無誤，足見再審被告
    所交付之系爭機器難以達成雙方約定之功能，再審被告據此主張解除契約，即為
    有理由，以上各情，業經原審認定在卷，從而，系爭機器是否漏電，及再審被告
    於第一審有關於漏電之主張是否有虛偽，均不足以影響本件裁判之結果。
３、至於再審原告主張兩造間之調解契約約明須至九十二年四月三十日前仍無法交貨
    ，兩造同意終止委託研製契約，至於九十一年四月三十日後至九十二年四月三十
    日之前，只可按日處罰，不得終止契約，原確定判決為相反之認定，並未敘明其
    理由等語，惟查上開契約只係就最後交貨期限而為約定，顯未就已交貨但物有瑕
    疵時約定其處理之方式，因此，於再審原告於九十二年四月三十日之前即已交貨
    ，而其物有瑕疵時，即屬該調解契約未約定之情形，原確定判決認定再審被告得
    依民法瑕疵擔保相關規定主張權利，自屬合法。何況再審原告既已於九十一年間
    即以其已交貨而依調解書聲請強制執行，如其物有瑕疵，亦豈有只許再審原告繼
    續執行，而以未至最後期限即不許再審被告依法主張權利之理。則原確定判決即
    使未就再審原告此部份主張，敘明不採之理由，顯亦不影響判決結果，更無何違
    背法令之處。
４、此外，再審原告主張系爭機器係委託研發，自具有不完美之處，但並非法律所稱
    「通常效用之瑕疵」；調解書上並未約定系爭機器須刨出厚度三公厘且厚度均勻
    之木片，如不能刨製，並非契約預定效用之瑕疵；或系爭機器係研發產品本有失
    敗之可能，為再審被告所得預見云云，惟上開事由，均係再審原告之事實上及法
    律上主張，並非「證物」，本即與民事訴訟法第四百三十六條之七、第四百九十
    六條第一項第十三款及第四百九十七條前段之再審事由均無涉，再審原告此部份
    主張已不無誤會。況本件重點在於再審原告交付之標的物是否具有無法達到契約
    預定效用之瑕疵？再審被告得否依承攬瑕疵擔保之規定主張解除契約？就此原確
    定判決業已詳述其依相關人證等證據，認定刨木片功能亦屬兩造契約預定之效用
    ，而認定系爭機器並無法達成上開功能之要求，確有應由再審原告負擔保責任之
    瑕疵，且因原契約目的已無法達成，而認再審被告自得解除契約，拒付尾款，並
    認定再審原告其餘主張之前述攻擊防禦方法，均已不足以影響裁判結果，而不一
    一予以論述。再審原告並未指出原確定判決上開認定究竟有何違反現行有效之法
    律、判例及司法院解釋之處，卻執原確定判決經斟酌後認定根本不足以動搖其判
    決之結果，而不再贅述之事由，重為爭執，又誤植法條，而提起再審，顯非可取
    。
（三）綜上述，依照上開判例之意旨，再審原告以本院九十二年度簡上字第一一四號
      確定判決有民事訴訟法第四百九十六條第一項第一款之原確定判決有適用法規
      顯有錯誤，及同法第四百三十六條之七就足以影響於裁判之重要證物漏未經斟
      酌為由，提起再審之訴，顯無理由，爰不經言詞辯論，逕予駁回。
四、據上論結，本件再審之訴為無理由，依民事訴訟法第七十八條，判決如主文。
中　　　華　　　民　　　國　　九十三　　年　　　四　　　月　　 十四 　　日
                                    臺灣板橋地方法院民事第三庭
　　　　　　　　　　　　　　　　　　　　　審判長法官　黃麟倫
　                                        法　　　官　陳麗玲
                                          法      官　徐玉玲
右正本證明與原本無異
不得上訴
中　　　華　　　民　　　國　　九十三　　年　　　四　　　月　　 十四 　　日
　　　　　　　　　　　　　　　　　　　　　法院書記官　朱家惠
